【裁判字號】    92,上易,1092
【裁判日期】    920606
【裁判案由】    家暴傷害
【裁判全文】
臺灣高等法院刑事判決                        九十二年度上易字第一○九二號
    上  訴  人
    即  被  告  癸○○
                甲○○
                己○○
                庚○○
    右三人共同
    選任辯護人  林清漢律師
右上訴人等因家庭暴力之傷害案件，不服臺灣桃園地方法院九十二年度易字第二一五
六號，中華民國九十二年三月十日第一審判決（聲請簡易判決處刑案號：臺灣桃園地
方法院檢察署九十年度偵字第二一○七○號）提起上訴，本院判決如左：
    主  文
上訴駁回。
    事  實
一、癸○○為己○○、庚○○之叔父，甲○○則為癸○○之外甥，彼此間為家庭暴力
    防治法第三條第一項第四款之家庭成員。緣於民國（下同）九十年十月五日，辛○○、壬○○、癸○○兄弟前往桃園縣中壢市○○路五二○號找其母戊○○討論
    家產事宜，談話間發生爭執，庚○○以其祖母身體不適為由出面干預，遭癸○○
    等人訓斥，雙方不歡而散。嗣於翌（六）日晚間九時許，癸○○與友人丁○○、
    二哥壬○○（即己○○、庚○○之父）在上址大門前聊天，適甲○○、己○○、
    庚○○在上址一樓內看電視，甲○○等人與癸○○因丟擲圓板凳再起爭執，癸○○教訓甲○○不尊重長輩，雙方發生拉扯，己○○、庚○○見狀分持原即置於上
    址屋內之鋁棒（長約三十公分、寬約七公分）各一支，上前擬將癸○○架開，遂
    與甲○○共同基於普通傷害之犯意聯絡，共同毆打癸○○，致癸○○受有左前臂
    血腫、左胸挫傷等傷害，癸○○亦基於同時傷害甲○○、己○○、庚○○三人之
    犯意（原判決僅記載癸○○有傷害犯意，應予補充），徒手毆打甲○○、己○○
    ，致甲○○受有雙臂挫瘀傷之傷害，己○○受有雙側上肢抓傷之傷害，癸○○並
    隨手拿起鄰居禁止停車用之三角鐵壓庚○○左腳並毆打庚○○，庚○○以右手抵
    擋，致庚○○受有左腳踝擦傷、右手第二、三、四指擦傷之傷害。
二、案經癸○○、甲○○、己○○、庚○○告訴桃園縣警察局中壢分局報告臺灣桃園
    地方法院檢察署檢察官偵查起訴。
    理  由
一、訊據上訴人即被告癸○○、甲○○、己○○、庚○○固不否認於右揭時、地因細
    故問題發生爭執，惟被告癸○○辯稱：伊見甲○○對伊做出挑釁動作，乃質問甲○○，可能聲音稍微大點，己○○、庚○○各拿一支鋁棒從屋內衝出毆打伊，伊
    邊跑邊擋，伊係被圍毆並未出手毆打甲○○等人，甲○○等人私底下與丁○○接
    觸，造成丁○○之證詞與伊供詞略有出入云云；被告甲○○辯稱：當時癸○○不
    僅聲音大，還以手抓伊衣襟，伊與癸○○、己○○、庚○○都有受傷，雙方係互
    毆云云；被告己○○辯稱：伊與甲○○、庚○○並未向癸○○挑釁，是癸○○先
    動手，且伊並未拿鋁棒云云；被告庚○○辯稱：係癸○○先動手打人，伊並未拿
    鋁棒，且伊與甲○○、己○○並無犯意聯絡。另於本院審理時，被告癸○○辯稱
    ：我只有移動三角鐵的停車標誌橫擋，並沒有舉起來，他們自己踢到，而我是正
    當防衛；被告甲○○、己○○、庚○○則均辯稱：當時是癸○○先挑釁，而雙方
    是互相拉扯，沒有人拿鋁棒打人，先前庚○○承認拿鋁棒打人是因為想達成和解
    等語。經查：
(一)、被告癸○○雖於本院審理時遞狀表明願意撤回本件傷害告訴（撤回告訴狀附於本
    院卷），惟告訴乃論之罪須於第一審言詞辯論終結前始可撤回告訴（刑事訴訟法
    第二百三十八條第一項參照），此部分之撤回於法不合，應先敘明。
(二)、有關被告甲○○、己○○、庚○○於右揭時、地如何與被告癸○○發生爭執、互
    相拉扯，被告己○○、庚○○如何分持鋁棒與被告甲○○共同毆打告訴人兼被告
    癸○○受傷之事實，迭據被告癸○○於警方調查、檢察官偵查及歷次審理時指訴
    甚詳，核與證人丁○○於原審與本院調查、審理時證稱：「案發當日，傍晚六、
    七點，我與癸○○一起到中壢市○○路五二○號，當時壬○○正在刷大門油漆，
    我們三人在大門口聊天，聊天當時，有三個年輕人騎二輛機車過來，他們講一些
    家裡的事，後來癸○○就被打了，在庭的二名被告也有出手，開始時有爭論一些
    家務事，後來就打起來了，當時雙方都有動手，我分不清何人先動手，癸○○要
    防衛，沒有還手的餘地，其中一人拿木棍敲癸○○的手與腳，另外二人與癸○○
    在扭打，他們都在現場扭打，他們一直往街的前面打，打了約十幾間房子，因為
    癸○○節節敗退，就一直往後退，後來我把癸○○送到壢新醫院急診去」、「因
    當時很亂，我是看到壹支木棒」、「因為我記憶上有誤，所以敘述上可能有誤，
    案發時間應該是晚上九點多，而不是七點多，還有被告己○○等人是從房子裡面
    出來，不是從外面進來」、「我看到癸○○被三個年輕人打，就是他侄兒和他的
    外甥，就是當庭的三位」等語（原審卷第六○頁以下、第一四四頁；本院九十二
    年五月十二日訊問筆錄參照），及證人即中壢分局普仁派出所警員林正龍於原審
    調查時證稱：「．．．，十月六日那天我接到一一○通報，有趕去現場，是誰報
    案我不清楚。到現場沒有發現任何當事人，但從五二○號騎樓凌亂現象來看，似
    乎曾經發生打鬥，現場未發現兇器及鋁棒，當天沒有找到被告他們，後來我們問
    鄰居他們說是自己人在打鬥」、「．．．，中壢分局勤務中心說五二○號這件案
    件的被害人被追打到新明市場附近」等語（原審卷第二六頁以下）大致相符。而
    被告甲○○於原審調查、審理時亦供稱：「（對起訴之犯罪事實有何意見？）無
    意見。我承認」、「他（指癸○○）舉右手要打我，我就開始拉扯，己○○他們
    兄弟看到我要被打，火氣上來，就情況愈來愈糟」、「我們有互打」等語（原審
    卷第八三、八四、一四六頁）；被告己○○於原審調查時供稱：「癸○○抓著甲○○要打他，我們兄弟二人阻止他打甲○○，四個人互相拉扯過程中．．．」等
    語（原審卷第六一頁）；被告庚○○於原審調查時供稱：「我承認我有拿鋁棒打
    他」等語（原審卷第八四頁），足見被告甲○○、己○○、庚○○確曾毆打癸○○，其等事後改稱並未毆打被告癸○○云云，不足為採。而被告己○○、庚○○
    於被告甲○○與癸○○相互拉扯時，分持鋁棒上前毆打被告癸○○，被告甲○○
    並趁機出手傷人，其等間有犯意聯絡及行為分擔至明。
(三)、又被告癸○○自就醫、警詢起即堅稱被告己○○、庚○○持鋁棒毆打伊等情（偵
    查卷第五頁反面、第三○頁），並有壢新醫院九十二年一月二十三日壢新醫字第
    九二○○四八號函暨所附急診病歷在卷可查（原審卷第七四頁以下），而證人丁○○亦證稱當日有人持木棒（應係鋁棒之誤；原審卷第六四頁），被告庚○○亦
    不否認有持鋁棒打癸○○，堪認癸○○此部分指訴應與事實相符。至被告癸○○
    雖於警、偵訊稱被告甲○○持類似起子之類工具毆打伊等情（見偵查卷第五頁反
    面、第三○頁），惟於原審調查時則改稱：不大確定甲○○有無拿凶器等語（原
    審卷第二五頁），且其於就醫急診時僅稱遭球棒打傷，亦未提及螺絲起子，自應
    認被告甲○○當時並未拿起子類工具打人。另被告癸○○稱伊頭部亦有受傷等語
    ，並舉證人丙○○為證，惟參以上開壢新醫院檢送之急診病歷、醫囑單、人像圖
    均未記載癸○○當日頭部受傷，本院認應以上開醫院出具之診斷證明書為準（偵
    查卷第一五頁），被告癸○○此部分之指訴，尚無可採。
(四)、又被告癸○○於右揭時、地以手抓傷被告甲○○之雙臂及己○○之雙側上肢等處
    ，致甲○○受有雙臂挫瘀傷，己○○受有雙側上肢抓傷之傷害，被告癸○○並隨
    手拿起鄰居禁止停車用之三角鐵壓庚○○左腳並毆打庚○○，庚○○以右手抵擋
    ，致庚○○受有左腳踝擦傷、右手第二、三、四指擦傷之傷害之事實，亦分別據
    被告甲○○、己○○、庚○○於警、偵訊及本院調查、審理時指訴甚詳，並有天
    晟醫院診斷證明書三紙在卷可查（偵查卷第一六至一八頁），而自證人乙○○於
    原審調查時證稱：事後我有看到己○○受傷，他衣服有被撕破，好像有跟人打架
    等語（原審卷第一三四頁），及被告癸○○於原審調查時不否認有拿鄰居停車鐵
    架等情（原審卷第六三頁），足資認定被告癸○○確有徒手及持停車鐵架毆打其
    餘被告之事實。另被告甲○○、己○○、庚○○分別於九十年十月七日零時二十
    四分、同日零時二十三分、同年月六日晚間十時十五分至天晟醫院急診治療，渠
    等之傷害均應為新傷，亦有天晟醫院九十二年一月八日天晟字第九二○一○八○○一號函暨所附之急診病歷、急診護理評估表、護理記錄單等在卷可查（原審卷
    第一○一頁以下）。其等受傷部位，與所陳述遭被告癸○○抓傷並持停車鐵架打
    傷均相吻合，是被告癸○○辯稱伊完全未出手毆打其餘被告云云，實難採信。
(五)、按正當防衛必須對於現在不法之侵害始得為之，侵害業已過去，即無正當防衛可
    言。至彼此互毆，又必以一方初無傷人之行為，因排除對方不法之侵害而加以還
    擊，始得以正當防衛論。故侵害已過去後之報復行為，與無從分別何方為不法侵
    害之互毆行為，均不得主張防衛權（最高法院三十年上字第一○四○號判例意旨
    參照）。而衡之一般社會經驗法則，互毆係屬多數動作構成單純一罪而互為攻擊
    之傷害行為，縱令一方先行出手，而還擊之一方在客觀上茍非單純對於現在不法
    之侵害為必要排除之反擊行為，因其本即有傷害之犯意存在，則對其互為攻擊之
    還手反擊行為，自無主張正當防衛權之餘地。本件被告癸○○與甲○○、己○○
    、庚○○間之互毆行為，因無證據證明何方先為不法之侵害（證人丁○○亦為此
    證述），或還擊之一方是否為對於現在不法之侵害為必要排除之反擊行為，依上
    開說明，均不得主張正當防衛。
(六)、又原審曾試圖調解被告間關於本案之恩怨，被告甲○○、己○○、庚○○一反偵
    查中否認犯行之態度，於原審審理中坦承傷害犯行，被告癸○○並在原審調查時
    稱，只要被告甲○○、己○○、庚○○認錯，伊願意和解等語，而被告甲○○、
    己○○、庚○○亦當庭向被告癸○○道歉，且在原審勸諭下，書寫悔過書寄予被
    告癸○○，固有悔過書影本在卷可稽（原審卷第一五八頁），惟被告癸○○接受
    悔過書後反提出要求被告甲○○之母親返還其新臺幣三百二十萬元才願意和解之
    新條件，並執該悔過書主張伊並未傷害甲○○等人，惟上開悔過書係和解過程中
    ，被告甲○○等人為求和解讓步所致，尚難以此據為有利於被告癸○○之認定，
    附此敘明。
(七)、綜上所述，本件被告四人互毆傷害犯行之事證明確，被告癸○○雖於本院調查時
    聲請傳喚證人辛○○，然本案被告間互毆傷害之事證已臻明確，且辛○○經本院
    合法通知而未到庭作證，認無再為傳訊之必要。本案事證明確，被告四人之傷害
    犯行均堪認定，應依法論科。
二、論罪科刑部分：
(一)、查被告癸○○為被告己○○、庚○○之叔父，被告甲○○則為被告癸○○之外甥
    ，彼此間為家庭暴力防治法第三條第一項第四款之家庭成員之情，業據上開被告
    供承在卷，是核其等互毆傷害之行為，均係犯刑法第二百七十七條第一項之普通
    傷害罪，亦係家庭暴力防治法第二條第二項之家庭暴力罪（原判決漏論家庭暴力
    防治法之規定，應予補充）。被告甲○○、己○○、庚○○就上開傷害癸○○之
    犯行間，互有犯意之聯絡及行為之分擔，均為共同正犯。被告癸○○以一行為傷
    害甲○○、己○○、庚○○，侵害三人之身體法益，為想像競合犯，應以一罪論
    處，公訴人漏未論以想像競合犯，尚有疏漏。
(二)、原判決認：檢察官聲請以簡易判決處刑之案件，經法院認為有刑事訴訟法第四百
    五十一條之一第四項但書之情形者，應適用通常程序審判之，刑事訴訟法第四百
    五十二條定有明文。數共同被告中部分被告之犯罪事實，或一被告所犯數罪中之
    部分犯罪，經法院認為有刑事訴訟法第四百五十一條之一第四項但書之情形者，
    全案均宜適用通常程序審判，法院辦理刑事訴訟簡易程序案件應行注意事項第八
    條後段亦定有明文。查本案檢察官認被告等涉有刑法第二百七十七條第一項之傷
    害罪嫌，聲請簡易判決處刑，惟本件不適於以簡易判決處刑，應改適用通常程序
    審理，並認被告四人傷害事證明確，適用刑事訴訟法第四百五十二條、第二百九
    十九條第一項前段，刑法第二十八條、第二百七十七條第一項、第五十五條、第
    四十一條第一項前段，罰金罰鍰提高標準條例第一條前段、第二條等規定，審酌
    被告癸○○、甲○○、己○○、庚○○等人之素行，被告甲○○、己○○、庚○○為替祖母打報不平，竟毆打長輩即被告癸○○，並考量被告等人犯罪之動機、
    目的及手段，以及被告等人犯罪所造成彼此之身體傷害程度，及犯罪後之態度等
    一切情狀，分別量處被告癸○○拘役十日，被告甲○○、己○○、庚○○均拘役
    三十日，並諭知易科罰金之折算標準；另就未扣案之鋁棒二支，認雖係供本件犯
    罪所用之物，惟無證據證明為被告甲○○、己○○、庚○○所有，且鋁棒屬日常
    生活運動之工具，客觀上尚非專供毆打他人所用之物，被告己○○、庚○○係偶
    然間持以傷人，且非屬違禁物，無宣告沒收之必要；另停車鐵架亦非被告癸○○
    所有，且非違禁物，亦毋庸宣告沒收等旨，認事用法均無違誤，量刑亦無不妥，
    被告等上訴否認犯罪，指摘原判決不當，為無理由，應均駁回其上訴。
據上論斷，應依刑事訴訟法第三百六十八條，判決如主文。
本案經檢察官鍾鳳玲到庭執行職務。
中      華      民      國    九十二    年      六      月      六      日
                              臺灣高等法院刑事第七庭
                                  審判長法  官  吳  啟  民
                                        法  官  林  瑞  斌
                                        法  官  施  俊  堯
右正本證明與原本無異。
不得上訴。
                                        書記官  陳  彥  蕖
中      華      民      國    九十二    年      六      月      六      日
附錄本判決論罪科刑法條：
刑法第二百七十七條第一項
傷害人之身體或健康者，處三年以下有期徒刑、拘役或一千元以下罰金。
犯前項之罪因而致人於死者，處無期徒刑或七年以上有期徒刑；致重傷者，處三年以
上十年以下有期徒刑。


司法院資訊處製作；財團法人民間司法改革基金會備份。
